臺灣板橋地方法院刑事判決　　　　　　　　　　　　　九十二年度自字第三一一號
　　自　訴　人　翎豪企業有限公司
　　代　表　人　丙○○
　　自訴代理人　龍雲翔　律師
　　被　　　告　愛禽實業有限公司
　　兼　代表人　乙○○
　　共　　　同
　　選任辯護人　洪維煌　律師
右列被告因違反著作權法案件，經自訴人提起自訴，本院判決如左：
    主  文
乙○○、愛禽實業有限公司均無罪。
    理  由
一、自訴意旨略以：丙○○為自訴人翎豪企業有限公司（下稱翎豪公司）之代表人，
    其於民國八十九年四月二十日完成如本件自訴人商品型錄商品編號「Ｃ１６、Ｃ
    １７、Ｃ１８、Ｃ１９」、「Ｃ２３Ｃ、２４、Ｃ２５」、「Ｃ２８、Ｃ２９、
    Ｃ３０、Ｃ３１」、「Ｃ２０、Ｃ２１、Ｃ２２」、「Ｃ２６、Ｃ２７」、「Ｃ
    ３２、Ｃ３３」、「Ｃ１１、Ｃ１２」之攝影著作（自訴狀誤載為美術圖輯之美
    術著作，嗣已更正），並於同日發行，丙○○並將該著作財產權讓與自訴人，惟
    自訴人於同年八月間，即發現被告乙○○於執行被告愛禽實業有限公司（下稱愛
    禽公司）業務時，竟基於營利意圖概括犯意，先後未經自訴人同意或授權，即擅
    自以重製方法侵害自訴人前述著作財產權，作為被告愛禽公司商品型錄上商品編
    號「Ｘ１、Ｘ２、Ｘ３、Ｘ４」、「Ｘ９、Ｘ１０、Ｘ１１」、「Ｘ１２、Ｘ１
    ３（自訴狀所附對照表誤載為Ｘ２８、Ｘ２９）、Ｘ１４、Ｘ１５」、「Ｘ１６
    、Ｘ１７、Ｘ１８」、「Ｘ１９、Ｘ２０」、「Ｘ２１、Ｘ２２」、「Ｘ２３、
    Ｘ２４」之圖片，搭配被告愛禽公司出售之商品銷售，故被告乙○○涉犯違反著
    作權法第九十一條第一項意圖營利而以重製方法侵害他人著作財產權罪嫌，被告
    愛禽公司因其代表人執行業務，犯前開之罪嫌，亦應依同法第一百零一條第一項
    規定，科以罰金之刑等語。
二、按犯罪事實應依證據認定之，無證據不得推定其犯罪事實，刑事訴訟法第一百五
    十四條定有明文。又認定不利於被告之事實，須依積極證據，茍積極證據不足為
    不利於被告事實之認定時，即應為有利於被告之認定，更不必有何有利之證據；
    且刑事訴訟法上所謂認定犯罪事實之積極證據，係指適合於被告犯罪事實之認定
    之積極證據而言，雖不以直接證據為限，間接證據亦包括在內，然而無論直接或
    間接證據，其為訴訟上之證明，須於通常一般之人均不致有所懷疑，而得確信其
    為真實之程度者，始得據為有罪之認定，倘其證明尚未達到此一程度，而有合理
    之懷疑存在時，自不能以推測或擬制之方法，以為有罪裁判之基礎，最高法院著
    有三十年上字第八一六號、二十九年上字第三一０五號、七十六年台上字第四九
    八六號、四十年台上字第八六號等判例可資參照，合先指明。
三、被告對於自訴人於起訴狀提出之第一份系爭型錄，為被告所散發，該型錄上產品
    編號「Ｘ１、Ｘ２、Ｘ３、Ｘ４」、「Ｘ９、Ｘ１０、Ｘ１１」、「Ｘ１２、Ｘ
    １３、Ｘ１４、Ｘ１５」、「Ｘ１６、Ｘ１７、Ｘ１８」、「Ｘ１９、Ｘ２０」
    、「Ｘ２１、Ｘ２２」、「Ｘ２３、Ｘ２４」等照片圖片之內容，分別與自訴人
    提出之自訴人翎豪公司型錄圖片產品編號「Ｃ１６、Ｃ１７、Ｃ１８、Ｃ１９」
    、「Ｃ２３Ｃ、２４、Ｃ２５」、「Ｃ２８、Ｃ２９、Ｃ３０、Ｃ３１」、「Ｃ
    ２０、Ｃ２１、Ｃ２２」、「Ｃ２６、Ｃ２７」、「Ｃ３２、Ｃ３３、Ｃ３４」
    部分中之「Ｃ３２、Ｃ３３」部分、「Ｃ１１、Ｃ１２」等照片圖片內容實質相
    同等事實，惟否認有非法重製自訴人之著作，並以之意圖營利，並辯稱：自訴人
    指訴之二份型錄均係被告愛禽公司向大陸廣東省佛山市南海區泓鑫五金廠訂購鳥
    籠等貨品，於進口時隨貨附上，以供市場推廣之用，並非被告所製作，被告並不
    知悉第一份型錄上之圖片涉及侵害告訴人著作權乙事，而於自訴人以存證信函通
    知被告有侵害其著作權之虞時，旋即停止使用系爭第一份型錄，予以回收，且親
    赴大陸向廠商轉知此事，請該廠商為適當之處理，該廠商其後隨貨附上如第二份
    之型錄，故足見渠等並無犯罪故意，尤無意圖營利之故意，至自訴人於八十九年
    間在大陸地區製作自訴人之型錄，其著作權應歸屬自訴人委託製作之人，自訴人
    並非著作權人，故自訴人之權利亦應未受侵害等語。
四、本件首應究明者，係自訴人是否為系爭型錄上系爭圖片之著作權人？經查：
  (一)按所謂攝影著作，係指包括照片、幻燈片及其他以攝影之製作方法所創作之著作
    ，著作權法第五條第一項各款著作內容例示第二條第五款分別訂有明文。查證人
    丙○○於本院中稱：自訴人公司型錄上前述系爭圖片中之水杯等，係在臺灣生產
    製作而具有商標專利權之產品，其因欲將產品要售予客戶，故知悉應以何種攝影
    方式呈現，是由其親自拍攝，拍攝完後，便將底片全部帶回臺灣，但由大陸地區
    之新天地廣告公司幫忙自訴人公司印製型錄，並由廣東省佛山市工藝品進出口公
    司（下稱佛山市工藝品公司）出口，而返台後因尚須經常印製，因此未將型錄留
    存於大陸地區等語（參見本院審理程序筆錄第一六頁至第二十頁），並提出自訴
    人型錄一份、底片七張、佛山市工藝品公司收款收據一紙暨發票二份，及自訴人
    水杯商品六個等為佐；次查，其提出拍攝客體之右揭商品，經本院當庭勘驗，其
    結果為水杯下方有Ｖ字型打印ＶＩＣＴＯＲＹ，下方有勝利專字○六二六一二號
    共一個，其餘水杯除上述Ｖ字形及英文字、中文字勝利外，沒有上述專利字號共
    五個，有本院九十三年七月二十八日審理筆錄可按（參見該筆錄第一六頁至第一
    七頁）；而前述英文字樣，此與自訴人型錄上系爭圖片可透見之上開專利印文吻
    合。是以，被告空言否認該圖片並非丙○○所拍攝云云，尚屬無稽。
  (二)然按，著作權法所謂之著作，係指屬於文學、科學、藝術或其他學術範圍之創作
    ，著作權法第三條第一款定有明文。同法所本之精神，在於保護具「原創性」之
    著作，故攝影著作，應係由「主題之選擇」、「光影之處理」、「修飾」、「組
    合」或其他藝術上之賦形方法，以攝影機產生之著作，始受保護。通常一般以攝
    影機對實物拍攝之照片，尚難認係著作權法所指著作，最高法院九十二年度年度
    台上字第一四二四號判決意旨可資參照。本件自訴人主張丙○○拍攝之圖片具有
    攝影著作權乙節，本院觀其照片，僅係對其商品簡單予以排放佈置，以偏藍色系
    作為背景，由一般照相設備如實拍攝，並非以思想或感情等一定之固定影像加以
    表現，且未對被攝之對象、構圖、角度、光線、速度等有所選擇或調整，乃屬一
    般單純之攝影，並不具原創性，實非著作權法保護之對象。準此，非因丙○○自
    信其攝影照片具有著作權，而將其著作財產權讓與自訴人，或自訴人信以為確有
    著作權，而委請律師認證，即驟具著作權。因此，倘被告確有重製之事實，是否
    得以著作權法相繩，即非無疑。
五、被告辯稱被告愛禽公司所使用如自訴人起訴時所提出之第一份型錄，乃被告愛禽
    公司向大陸地區進口相關商品時，隨貨入關，並非被告所重製等語。查被告提出
    之大陸地區泓鑫五金廠於九十二年十二月十五日證明書業載明，該廠與被告愛禽
    公司有經銷合作關係，被告愛禽公司確向該廠購買L.B. Cages型錄所示鳥籠產品
    ，該廠係基於合作關係，曾將鳥籠與配件之資料提供被告愛禽公司於市場上作為
    推廣與說明等意旨，有該廠證明書及大陸地區廣東省佛山市南海區公證處公證書
    各乙份在卷可憑。自訴人固認為該廠填具日期係在自訴人於九十二年八月間發覺
    系爭事件之後，且該證明書並未敘明如型錄圖片所示配件名稱，是認該證明書不
    足證明被告於向該廠進口時，確有提供前述型錄云云。然被告於準備程序中即已
    陳明，於自訴人九十二年八月十八日送達存證信函時，即赴大陸地區要求供貨廠
    商處理乙情，是其事後祗能提出泓鑫五金廠於同年十二月十五日之前開證明書，
    與事理並無不合。次以，被告尚已提出九十二年七月八日、同年十月十七日及同
    年十一月十二日等被告進口相關商品之進口報單、揚名報關有限公司收費清單、
    提單、泓鑫五金廠出貨明細表、貨櫃清單、發貨單永心報關行收費通知單等相佐
    ，而其中泓鑫五金廠於同年七月三日、同年十月十日、同年十一月六日出貨明細
    表中即分別載明有「目錄」二百本、三百本、五百本。其次，證人即被告愛禽公
    司司機丁○○、證人即被告愛禽公司委託載運貨櫃之甲○○於本院九十三年七月
    二十八日審理期日分別結證，於載運被告愛禽公司進口商品時，曾於貨櫃中，或
    以報紙包裝，或塞於貨櫃中，見有自訴人第一、二次提出之型錄等事實（參見是
    日筆錄第十頁、第一三頁），相核無誤。再者，型錄之性質，係用以商品之推銷
    ，並非當然為商品之一部分，乃一般人所週知之事；又以右開被告進口之商品數
    量，遠逾上揭型錄數目，及上述證人丁○○於本院審理中亦證稱：近日，因公司
    並無新客戶，故無須再用型錄，因此較少送型錄等語（參見同日筆錄第九頁），
    另證人甲○○且結稱：並非每次貨櫃均有目錄等語（參見同日筆錄第一四頁），
    尤可徵信該型錄確非泓鑫五金廠出售商品予被告之主要交易標的。況該第一份型
    錄果屬被告親自重製，渠於重製中，為免繁瑣或撙節成本經費，衡情即可或當然
    應於該型錄上逕印製渠公司相關資料，但毋論係系爭之第一份型錄抑或後述之第
    二份型錄，關於臺灣廠商之文字記載，顯係於型錄印刷完成後，另以戳印加註，
    有該二份型錄原本附卷可查。是以，被告所辯，泓鑫五金廠隨貨附上型錄，該型
    錄並非商品本身，而係提供被告推銷商品之用乙情，尚非虛詞。承此，自訴人指
    訴被告有重製之嫌，要與前揭事理不合。
六、次按，關稅法施行細則第七條第一項第二款固規定：「本法第十三條第一項所稱
    其他進口必須具備之有關文件，指下列各款文件：二　查驗估價所需之型錄、說
    明書、仿單或圖樣；如按租賃費或使用費課稅者，其申請書。」然關稅法第十三
    條係規定：「（第一項）海關於進出口貨物放行之翌日起六個月內通知實施事後
    稽核者，得於進出口貨物放行之翌日起二年內，對納稅義務人、貨物輸出人或其
    關係人實施之。依事後稽核結果，如有應退、應補稅款者，應自貨物放行之翌日
    起三年內為之。（第二項）為調查證據之必要，海關執行前項事後稽核，得要求
    納稅義務人、貨物輸出人或其關係人提供與進出口貨物有關之紀錄、文件、會計
    帳冊及電腦相關檔案或資料庫等，或通知其至海關辦公處所備詢，或由海關人員
    至其場所調查；被調查人不得規避、妨礙或拒絕。（第三項）第一項所稱關係人
    ，指與進出口貨物有關之報關業、運輸業、倉儲業、快遞業及其他企業、團體或
    個人。（第四項）海關執行第一項事後稽核工作，得請求相關機關及機構提供與
    進出口貨物有關之資料及其他文件。（第五項）海關實施事後稽核之範圍、程序
    、所需文件及其他應遵行事項之辦法，由財政部定之。」從而，足見前開施行細
    則雖係據母法關稅法第十三條第四項所制訂，然同法第十四條第一項、第二項及
    第四項實係進口納稅義務人配合海關事後稽核業務之當事人協力義務規定，違反
    者，負其稅課推計核課之不利益而已，非謂關稅納稅義務人於進口報關時，有於
    報單中填載型錄之法定義務。況依同法第二條規定：「本法所稱關稅，指對國外
    進口貨物所課徵之進口稅。」被告使用之系爭型錄既非其主觀上認定之商品，則
    其不必然應報關，至關稅機關如認係商品之一部分，得依法課徵稅賦，乃屬另事
    。準此，自訴人指摘被告無各次進口商品之型錄報關資料得一一查證，是遽認被
    告使用之系爭型錄必係在臺自行重製云云，與事實並非有洽。
七、查目前之電腦軟體程式甚為發達，印製文宣之文字早非傳統之刻製或打印，簡體
    字或繁體字以電腦編排或轉檔，即可迅予處理，於臺灣與大陸地區要無顯著差異
    ，此應為世人周知之事。本件自訴人另以被告使用之型錄，其文字為繁體字，故
    可見該型錄應係在臺製作云云，惟反觀其業自承該公司型錄原委請大陸地區之新
    天地廣告公司製作無訛，然其型錄使用之文字亦係繁體字，故自訴人前述指摘，
    自屬無據。
八、被告雖不否認渠亦曾使用自訴人提出之第二份型錄，但辯稱：因自訴人指摘渠使
    用之第一次型錄有侵害著作權之虞，故請大陸廠商依法處理，故嗣後進口之商品
    ，大陸廠商即隨貨附上第二次使用之型錄等語。查自訴人提出之被告使用之第二
    份型錄，核其系爭圖片照片內容，為第一份型錄商品之左右反置，顯係利用攝影
    底片反面沖洗之原理所製作，並嗣後黏貼於被告使用之第二次型錄系爭圖片上，
    然本件被告並無承認該型錄即渠所有或由渠製作，自訴人對此亦無積極舉證證明
    。而系爭第二份型錄其上係戳記「合建鳥業有限公司」，並顯可推知該型錄確非
    被告所有，故自訴人遽認該第二份型錄即係被告重製而得，與事實難謂相符，此
    外，自訴人亦未曾舉證證明被告與泓鑫五金廠有何共犯之事實存在，本院復查無
    被告有何共犯之不法情事。
九、承上各情，本件尚不足證明被告確有自訴人指訴之犯行，復查無其他積極證據足
    資證明被告有其他犯罪事實，揆諸首開刑事訴訟法之規定及說明，應認不能證明
    被告犯罪，故應為被告無罪判決之諭知。
據上論斷，應依刑事訴訟法第三百四十三條、第三百零一條第一項，判決如主文。
中　　　華　　　民　　　國　　九十三　　年　　　八　　　月　　 十一 　　日
                              臺灣板橋地方法院刑事第十一庭
                                  審判長法官  談  虎
                                        法官  汪怡君
                                        法官  朱敏賢
右正本證明與原本無異
如不服本判決應於送達後十日內向本院提出上訴狀
                                      書記官  方蟾苓
中　　　華　　　民　　　國　　九十三　　年　　　八　　　月　　 十一 　　日
